【裁判字號】    92,上國,2
【裁判日期】    920722
【裁判案由】    國家賠償
【裁判全文】
臺灣高等法院民事判決                                九十二年度上國字第二號
    上  訴  人  甲○○
    訴訟代理人  王  有
    被  上訴人  臺北市政府「執行正俗專案對象複審會」
    法定代理人  歐晉德
    被  上訴人  臺北市政府工務局建築管理處
    法定代理人  陳威仁
    訴訟代理人  王棟樑律師
    被  上訴人  臺灣電力股份有限公司臺北市區營業處
    法定代理人  李澤深
右當事人間請求國家賠償事件，上訴人對於中華民國九十二年一月八日臺灣臺北地方
法院九十年度國字第一九號第一審判決提起上訴，本院判決如左：
    主      文
上訴駁回。
第二審訴訟費用由上訴人負擔。
    事實及理由
一、按依上訴人即原告在第一審所訴之事實，並依其在第二審所主張之事實，在法律
    上顯無理由者，第二審法院依民事訴訟法第四百六十三條準用同法第二百四十九
    條第二項之規定，得不經言詞辯論逕以判決駁回上訴（司法院院解字第三二六四
    號解釋、最高法院四十二年度台上字第五二六號判例意旨參照）。
二、本件上訴人主張：其居住於臺北市○○路○段一三七號十二樓之一，並使用其向
    臺灣電力股份有限公司（下稱臺電公司）所租用電號為00-0000-00之電錶，為該
    電錶之所有人，被上訴人等於民國八十八年八月十八日未依臺北市政府「執行正
    俗專案對象複審會議」複審清冊上所載之地址係臺北市○○路○段一三七號十二
    樓及應斷電之電錶電號為00-0000-000，而過失拆除上訴人所租用之電錶且勒令
    上訴人停止使用該屋，經多次陳情請求恢復供電及使用房屋，惟均未獲置理。被
    上訴人臺電公司於八十九年五月十二日向上訴人催繳逾電費七倍之電費二萬二千
    一百二十八元，臺電公司八十八年十一月二十日函表示臺北市政府執行正俗專案
    疏失誤為斷電，上訴人曾向臺電公司主管機關即經濟部請求國家賠償被拒，經其
    以臺電公司為被告請求國家賠償，為原法院以九十一年十一月二十四日九十一年
    度國字第十四號判決駁回。又臺北市政府工務局以上訴人處長劉哲雄決行之九十
    一年九月十七日北市工建字第０九一五四一一二０００號駁回上訴人九十一年八
    月二十日之國家賠償請求。前揭違法處分，並經最高行政法院以九十一年二月七
    日以九十一年度判字第二一五號判決撤銷，准上訴人恢復前揭電錶，惟臺北市政
    府建築管理處以建築物地址不符建築法第七十三條規定，且系爭建物之使用執照
    上所載之受文者為王怡心非准予恢復供電之電錶所有人。上訴人因此受有精神損
    失新臺幣（下同）一百二十萬元及准復電後住宅裝修費五十八萬元，共計一百七
    十八萬元之損害，為此依國家賠償法第二條之規定請求被上訴人臺北市政府「執
    行正俗專案對象複審會議」、臺北市政府工務局建築管理處及依侵權行為法則請
    求臺灣電力股份有限公司臺北市區營業處賠償上訴人一百七十八萬元及遲延利息
    云云。並聲明：(一)原判決廢棄。(二)被上訴人應給付上訴人一百七十八萬元，及自
    本件起訴狀繕本送達被上訴人之日起至清償日止，按週年利率百分之五計算之利
    息。(三)願供擔保請求宣告假執行。
三、本件未經言詞辯論，故無被上訴人臺北市政府「執行正俗專案對象複審會」（此
    部分無當事人能力，詳后述）、臺灣電力股份有限公司臺北市區營業處之聲明及
    陳述。另據被上訴人臺北市政府工務局建築管理處九十二年三月十八日答辯狀、
    呈報狀略以：臺北市政府工務局建築管理處係依該處之組織規程設，有獨立預算
    及編制，並可對外行文，似具有當事人能力。又本件上訴人未曾依國家賠償法第
    十條第一項之規定，以書面向其為請求賠償，上訴人雖曾向臺北市政府工務局為
    書面請求，並就前揭事件，另以臺北市政府工務局等為被告，向臺灣臺北地方法
    院提起國家賠償之訴，惟該書面請求之效力不及於被上訴人臺北市政府工務局建
    築管理處，是上訴人對其提起國家賠償之訴，自屬不合法。再者，本件斷水斷電
    之機關為臺北市政府工務局，依國家賠償法之規定，賠償義務機關應為臺北市工
    務局，上訴人以其為被告，依法亦有未合。復系爭建築物為王怡心所有，上訴人
    並非所有人，其請求國家賠償係依何權利亦應有說明之必要。並聲明：上訴駁回
    。
四、按公務員於執行職務行使公權力時，因故意或過失不法侵害人民自由或權利者，
    國家應負損害賠償責任；請求損害賠償者，以該公務員所屬機關為賠償義務機關
    ，國家賠償法第二條第二項、第九條第一項定有明文。次按我國國家賠償法係採
    國家責任機關賠償之制度，亦即雖以國家為賠償之主體，但仍以各級行政機關為
    賠償義務人。又賠償義務機關固不以有權利能力者為限，惟仍須有獨立之編制及
    組織法之依據，且有決定國家意思並對外表示之權限，始足當之（最高法院八十
    年度臺上字第四五四號判決意旨參照）。查，上訴人以臺北市政府「執行正俗專
    案對象複審會議」為被告向原審提起本件國家賠償訴訟，惟臺北市政府「執行正
    俗專案對象複審會議」僅為臺北市政府內部之任務編組，並無獨立之編制，亦無
    組織法可資依據，顯非獨立行政機關，更無當事人能力，上訴人依國家賠償法之
    規定請求賠償，依上說明，即非適法。況上訴人業以同一事實，另案訴請臺北市
    政府國家賠償，經臺灣臺北地方法院以九十一年度國更(二)字第一號案審理中，如
    后所述，併此敘明。
五、按國家賠償法請求損害賠償時，應先以書面向賠償義務機關請求之，國家賠償法
    第十條定有明文。次按「公務員於執行職務行使公權力時，因故意或過失不法侵
    害人民自由或權利者，除其他法律有特別規定外，祇能依據國家賠償法之規定向
    國家請求賠償，要不能依民法第一百八十四條侵權行為之規定向國家請求賠償。
    又依國家賠償法請求國家機關為損害賠償時，應先以書面向賠償義務機關請求之
    ，必賠償義務機關拒絕賠償，或自提出請求之日起逾三十日不開始協議，或自開
    始協議之日起逾六十日協議不成立時，請求權人始得提起損害賠償之訴。」（最
    高法院八十五年度台上字第一五五六號判決要旨參照）。又按「依國家賠償法請
    求損害賠償時，應先以書面向義務機關請求，並於起訴時提出該機關逾期不協議
    、協議不成立或拒絕賠償之證明文件，此為訴權存在必備之要件（國家賠償法第
    十條第一項及該法施行細則第三十七條），屬法院應依職權調查之事項。」（最
    高法院八十五年度台上字第二五五二號判決要旨參照）。是如原告提起請求國家
    賠償之訴，如未踐行前揭請求及協議程序時，自屬原告之訴權不存在，依民事訴
    訟法第二百四十九條第一項第六款之規定，應以裁定駁回之。上訴人以臺北市政
    府工務局建築管理處為被告提起本件訴訟，依前揭說明，其僅能依國家賠償法之
    規定向國家請求，且必須踐行前揭請求及協議程序，始得謂合法。然依上訴人所
    述，其且曾以臺北市政府警察局、臺北市政府工務局、臺北市政府建設局、臺北
    市政府法規會、臺北市政府為被告，向原法院提起請求國家賠償之訴，經原法院
    以八十八年度國字第三十四號裁定駁回上訴人之訴，經本院以八十九年度抗國字
    第八號廢棄發回，原法院再以八十九年度國更字第二號裁定駁回（該裁定關於駁
    回上訴人對臺北市政府、臺北市政府工務局、臺北市政府法規委員會部分之訴及
    該部分之訴訟費用部分，業經本院以九十年度抗國字第十四號裁定廢棄，由臺灣
    臺北地方法院以九十一年度國更(二)字第一號案更為審理中），乃提起本件請求國
    家賠償之訴云云，惟其係向臺北市政府、臺北市政府警察局、臺北市工務局、臺
    北市政府建設局、臺北市政府法規委員會請求國家賠償，亦有上訴人所提出之國
    家賠償請求書在卷可稽，上訴人前揭請求國家賠償之對象並無被上訴人臺北市政
    府建築管理處，上訴人既未曾以書面向被上訴人臺北市政府建築管理處請求國家
    賠償，依前揭說明，上訴人之訴權不存在，其訴顯非合法。
六、又按臺電公司各地區之營業處，既未依法辦理分公司之設立登記，且法人之下亦
    難認有非法人團體存在，惟實務上，基於便宜之理由，皆認就其業務範圍內之事
    項涉訟時，有當事人能力，惟臺灣電力股份有限公司各地區之營業處仍無權利能
    力，不能享有權利及負擔義務，當然亦不具有侵權行為能力。查，上訴人係主張
    被上訴人臺電公司臺北市區營業處違反電業法而非法斷電及不法解除供電契約，
    侵害其權利，應負損害賠償責任云云，揆諸前揭說明，難認臺電公司臺北市區營
    業處有侵權行為能力，則上訴人依侵權行為法則請求被上訴人臺電公司臺北市區
    營業處負損害賠償之責，洵屬無據。況臺電公司係依經濟部核定之臺電公司營業
    規則第三十八條之規定：「有下列情形之一時，本公司得停止供電或限制用電：
    一奉行政府法令或主管機關命令時。：：：前項第一款停止供電，本公司係依該
    法令主管機關通知，會同到場配合執行：：：。」，配合到場執行停止供電，亦
    有上訴人所提之臺北市政府工務局執行違反建築法案件斷水斷電會勘紀錄在卷可
    稽，臺電公司臺北市區營業處純係依臺北市工務局指示及前揭營業規則執行停止
    供電處分，亦難認其有何故意或過失可言，縱有上訴人所主張之侵權行為，亦屬
    上訴人得否依國家賠償法之規定，向臺北市政府工務局請求之問題。又系爭電錶
    之供電契約之用戶為美麗新佳人美容設計有限公司，上訴人甲○○僅係該公司之
    法定代理人，亦有臺灣臺北地方法院簡易庭九十一年度北小字第一九六號民事判
    決、該公司之公司基本資料查詢表在卷（原審卷證件置放袋內）可稽，上訴人主
    張臺電公司臺北市區營業處有違反供電契約之斷電行為，致有侵害用戶之權利，
    亦屬美麗新佳人美容設計有限公司與臺電公司間之爭執，要與上訴人無涉，併此
    敘明。
七、綜上所述，上訴人依國家賠償法第二條之規定請求被上訴人臺北市政府「執行正
    俗專案對象複審會議」、臺北市政府工務局建築管理處為國家賠償，及依侵權行
    為法則請求臺灣電力股份有限公司臺北市區營業處賠償上訴人一百七十八萬元及
    遲延利息云云。據其在原審及本院所主張之事實，於法律上顯無理由，不應准許
    。原審為上訴人敗訴之判決，於法並無不合。上訴意旨指摘原判決不當，求予廢
    棄改判，為顯無理由，爰不經言詞辯論，駁回上訴人之上訴。
八、據上論結，本件上訴為顯無理由，爰依民事訴訟法第四百六十三條、第二百四十
    九條第二項、第七十八條、判決如主文。
中      華      民      國    九十二    年      七      月    二十二    日
                                民事第十五庭
                                    審判長法  官  劉  靜  嫻
                                          法  官  李  錦  美
                                          法  官  吳  光  釗
右正本係照原本作成。
如不服本判決，應於收受送達後二十日內向本院提出上訴書狀，其未表明上訴理由者
，應於提出上訴後二十日內向本院補提理由書狀（均須按他造當事人之人數附繕本）
上訴時應提出委任律師或具有律師資格之人之委任狀；委任有律師資格者，另應附具
律師資格證書及釋明委任人與受任人有民事訴訟法第四百六十六條之一第一項但書或
第二項（詳附註）所定關係之釋明文書影本。
中      華      民      國    九十二    年      七      月    二十四    日
                                          書記官  于      誠
附註：
民事訴訟法第四百六十六條之一（第一項、第二項）：
對於第二審判決上訴，上訴人應委任律師為訴訟代理人。但上訴人或其他法定代理人
具有律師資格者，不在此限。
上訴人之配偶、三親等內之血親、二親等內之姻親，或上訴人為法人、中央或地方機
關時，其所屬專任人員具有律師資格並經法院認為適當者，亦得為第三審訴訟代理人
。


司法院資訊處製作；財團法人民間司法改革基金會備份。
